ACORDAO-COMPLETO-2575273

ACÓRDÃO 1428/2023 ATA 3/2023 - SEGUNDA CÂMARA

VISTOS, relatados e discutidos estes autos em que se analisam atos de concessão inicial e de alteração de pensão militar deferida pelo Comando da Aeronáutica.
ACORDAM os Ministros do Tribunal de Contas da União, reunidos em Sessão da 2ª Câmara, ante as razões expostas pelo Relator, e com fulcro nos incisos III e IX do art. 71 da Constituição Federal e nos arts. 1º, inciso V, e 39, inciso II, da Lei 8.443/1992, c/c o art. 259, inciso II, do Regimento Interno/TCU, em:
9.1. considerar ilegais as concessões de pensão militar instituídas a favor das Sras. Janaína Machado da Rosa e Maria da Graça Souza da Rosa, negando registro aos correspondentes atos;
9.2. dispensar o ressarcimento das quantias indevidamente recebidas de boa-fé pelas interessadas, consoante o disposto no Enunciado 106 da Súmula da Jurisprudência do TCU;
9.3. determinar ao Comando da Aeronáutica, no prazo de 15 (quinze) dias a contar da ciência desta Deliberação, que:
9.3.1. abstenha-se de realizar pagamentos decorrentes dos atos ora impugnados, sujeitando-se a autoridade administrativa omissa à responsabilidade solidária, nos termos do art. 262, caput, do Regimento Interno/TCU;
9.3.2. dê ciência do inteiro teor desta Deliberação às interessadas, alertando-as de que o efeito suspensivo proveniente da interposição de possíveis recursos perante o TCU não as exime da devolução dos valores percebidos indevidamente após a respectiva notificação, caso os recursos não sejam providos, encaminhando a este Tribunal, no prazo de 30 (trinta) dias, comprovante da referida ciência; e
9.3.3. emita novo ato de concessão de pensão militar instituída pelo Sr. João Juarez Martins da Rosa, livre da irregularidade indicada neste processo, promova o seu cadastramento no sistema e-Pessoal e o encaminhe a este Tribunal, nos termos da IN/TCU 78/2018.

Ato de concessão de pensão militar deferida pelo Comando da Aeronáutica.

Segunda Câmara

Comando da Aeronáutica.

3. Interessadas: Janaína Machado da Rosa (XXX.609.280-XX) e Maria da Graça Souza da Rosa (XXX.302.250-XX).

13.1. Ministros presentes: Vital do Rêgo (Presidente), Augusto Nardes e Antonio Anastasia.
13.2. Ministro-Substituto convocado: Marcos Bemquerer Costa (Relator).

MARCOS BEMQUERER

Adoto como Relatório, com os pertinentes ajustes de forma, a instrução da Unidade de Auditoria Especializada em Pessoal - AudPessoal, por meio da qual a concessão objeto destes autos foi analisada e cujo encaminhamento contou com a anuência da Procuradora-Geral Cristina Machado da Costa e Silva (peças 6/8) :
"Exame das Constatações
Ato: 18859/2022 - Inicial - Interessado: JOÃO JUAREZ MARTINS DA ROSA - CPF: XXX.466.100-XX
Beneficiária: MARIA DA GRAÇA SOUZA DA ROSA - CPF: XXX.302.250-XX - Filha.
Parecer do Controle Interno: considerar o ato legal.
Constatação e análise: 
9.1.1. Posto/Graduação de referência para cálculo dos proventos de reforma, que repercute sobre a pensão militar, não correspondente a até 01 (um) grau hierárquico imediato/superior ao último posto/graduação na ativa, vide Acórdão 2225/2019-TCU-Plenário.
Justificativa do Gestor de Pessoal: Soldo da pensão alterado para Capitão, em razão da aplicação do disposto no item 9.5 do Acórdão 2225/2019-TCU-Plenário, de 18/09/2019, referente aos militares beneficiados pelo art. 110, § 1º da Lei nº 6.880/80, embasado pelo acórdão proferido pelo STJ no RESP 1.340.075/CE. O gestor anexou os seguintes documentos: APM nº 0321/2021-Publicação em mídia.
Análise do Controle Interno: a justificativa do gestor esclarece pendência.
Análise da Equipe Técnica: ilegal.
	Pela leitura do ato de concessão militar e seus anexos, verifica-se que o instituidor foi inicialmente reformado por limite de idade de permanência na reserva com proventos com base no soldo de Segundo Tenente.
	A posterior reforma por invalidez/incapacidade majorou os proventos para o posto/graduação para Primeiro Tenente e os proventos de pensão estão sendo pagos sobre o posto de Capitão, mais um posto superior sem justificativa legal, uma vez que não contribuiu para posto acima para fins de pensão militar. Tal situação afronta o Acórdão 2225/2019-TCU-Plenário, de relatoria do Ministro Benjamin Zymler, que permite a majoração de reforma somente para militares da ativa ou reserva. No caso em tela o militar já se encontrava reformado, sendo que tal irregularidade repercute sobre os proventos de pensão militar.
Frente a tal situação a concessão em tela não pode prosperar, devendo receber a chancela pela ILEGALIDADE e os proventos de pensão serem reajustados para o posto de Segundo Tenente, uma vez que [o instituidor] não contribuiu para um posto acima para fins de pensão militar.
Verificou-se o sistema 'indícios' e não se constatou acumulação em desacordo com o art. 29 da Lei 3.765/1960.
O quadro resumo de ocorrências e, quando for o caso, o detalhamento da norma legal e da jurisprudência para a inconsistência acima elencada encontra-se no anexo II dessa instrução. 
Encaminhamento do ato: 
Considerar ILEGAL e recusar registro do ato de Pensão militar 18859/2022 - Inicial de JOAO JUAREZ MARTINS DA ROSA do quadro de pessoal do COMANDO DA AERONÁUTICA, com base nos arts. 71, inciso III, da Constituição Federal, 1º, inciso V, e 39, inciso II, da Lei 8.443/1992 e 260, § 1º, do Regimento Interno. 
Com fulcro no art. 262, caput, do Regimento Interno deste Tribunal, determinar ao COMANDO DA AERONÁUTICA que: 
promova o recálculo do valor atualmente pago a título de reforma/pensão militar com base no posto/graduação incorreto, no prazo 15 (quinze) dias, contados a partir da ciência desta deliberação, sujeitando-se a autoridade administrativa omissa à responsabilidade solidária, em face de manifesta ilegalidade.
emita novo ato, livre da irregularidade ora apontada, em substituição ao ato de Pensão Militar de JOAO JUAREZ MARTINS DA ROSA, submetendo-o à nova apreciação por este Tribunal, na forma do artigo 260, caput, também do Regimento.
dispense a devolução dos valores indevidamente recebidos de boa-fé até a data da ciência do órgão/entidade COMANDO DA AERONÁUTICA do acórdão que vier a ser proferido, com base no Enunciado 106 da Súmula da Jurisprudência do TCU.
dê ciência, no prazo de quinze dias, contados da notificação, do inteiro teor desta deliberação à interessada, alertando-a de que o efeito suspensivo proveniente da interposição de eventuais recursos junto ao TCU não a exime da devolução dos valores percebidos indevidamente, caso o recurso não seja provido.
informe o teor do acórdão que vier a ser prolatado, encaminhando ao TCU, no prazo de trinta dias, comprovante da data de ciência pela interessadoa, nos termos do art. 4º, § 3º, da Resolução TCU 170/2004.
Ato: 22506/2022 - Reversão - Interessado: JOAO JUAREZ MARTINS DA ROSA - CPF: XXX.466.100-XX
Beneficiária: JANAÍNA MACHADO DA ROSA - CPF: XXX.609.280-XX - Filho (a) 
Parecer do Controle Interno: considerar o ato legal.
Constatação e análise: 
9.1.2. Posto/Graduação de referência para cálculo dos proventos de reforma, que repercute sobre a pensão militar, não correspondente a até 01 (um) grau hierárquico imediato/superior ao último posto/graduação na ativa, vide Acórdão 2225/2019-TCU-Plenário.
Justificativa do Gestor de Pessoal: Soldo da pensão alterado para Capitão, em razão da aplicação do disposto no item 9.5 do Acórdão 2225/2019-TCU-Plenário, de 18/09/2019, referente aos militares beneficiados pelo art. 110, § 1º, da Lei nº 6.880/80, embasado pelo acórdão proferido pelo STJ no RESP 1.340.075/CE.
Análise do Controle Interno: a justificativa do gestor esclarece pendência.
Análise da Equipe Técnica: ilegal.
Pela leitura do ato de concessão militar e seus anexos, verifica-se que o instituidor foi inicialmente reformado por limite de idade de permanência na reserva com proventos com base no soldo de Segundo Tenente.
A posterior reforma por invalidez/incapacidade majorou os proventos para o posto/graduação para Primeiro Tenente e os proventos de pensão estão sendo pagos sobre o posto de Capitão, mais um posto superior, sem justificativa legal, uma vez que [o instituidor] não contribuiu para um posto acima para fins de pensão militar. Tal situação afronta o Acórdão 2225/2019-TCU-Plenário, de relatoria do Ministro Benjamin Zymler, que permite a majoração de reforma somente para militares da ativa ou reserva. No caso em tela o militar já se encontrava reformado, sendo que tal irregularidade repercute sobre os proventos de pensão militar.
Frente a tal situação a concessão em tela não pode prosperar, devendo receber a chancela pela ILEGALIDADE e os proventos de pensão serem reajustados para o posto de Segundo Tenente, uma vez que [o instituidor] não contribuiu para um posto acima para fins de pensão militar.
Verificou-se o sistema 'indícios' e não se constatou acumulação em desacordo com o art. 29 da Lei 3.765/1960.
O quadro resumo de ocorrências e, quando for o caso, o detalhamento da norma legal e da jurisprudência para a inconsistência acima elencada encontra-se no anexo II dessa instrução. 
Encaminhamento do ato: 
Considerar ILEGAL e recusar registro do ato de Pensão militar 22506/2022 - Reversão de JOÃO JUAREZ MARTINS DA ROSA do quadro de pessoal do COMANDO DA AERONÁUTICA, com base nos arts. 71, inciso III, da Constituição Federal, 1º, inciso V, e 39, inciso II, da Lei 8.443/1992 e 260, § 1º, do Regimento Interno. 
Com fulcro no art. 262, caput, do Regimento Interno deste Tribunal, determinar ao COMANDO DA AERONÁUTICA que: 
emita novo ato, livre da irregularidade ora apontada, em substituição ao ato de Pensão Militar de JOÃO JUAREZ MARTINS DA ROSA, submetendo-o à nova apreciação por este Tribunal, na forma do artigo 260, caput, também do Regimento.
promova o recálculo do valor atualmente pago a título de reforma/pensão militar com base no posto/graduação incorreto, no prazo 15 (quinze) dias, contados a partir da ciência desta deliberação, sujeitando-se a autoridade administrativa omissa à responsabilidade solidária, em face de manifesta ilegalidade.
dispense a devolução dos valores indevidamente recebidos de boa-fé até a data da ciência do COMANDO DA AERONÁUTICA do acórdão que vier a ser proferido, com base no Enunciado 106 da Súmula da Jurisprudência do TCU.
dê ciência, no prazo de quinze dias, contados da notificação, do inteiro teor desta deliberação às interessadas, alertando-as de que o efeito suspensivo proveniente da interposição de eventuais recursos junto ao TCU não as exime da devolução dos valores percebidos indevidamente, caso o recurso não seja provido.
informe o teor do acórdão que vier a ser prolatado, encaminhando ao TCU, no prazo de trinta dias, comprovante da data de ciência pelas interessadas, nos termos do art. 4º, § 3º, da Resolução TCU 170/2004."
	É o Relatório.

não há

Procuradora-Geral Cristina Machado da Costa e Silva.

PESSOAL. PENSÃO MILITAR. PROVENTOS DE REFERÊNCIA COM BASE EM POSTO ACIMA AO DO INSTITUIDOR NA ATIVA. ILEGALIDADE DA CONCESSÃO. NEGATIVA DE REGISTRO DO ATO.

PENSÃO MILITAR (PMIL)

Unidade de Auditoria Especializada em Pessoal (AudPessoal).

Em apreciação os atos de concessão inicial e de alteração da pensão militar instituída pelo Sr. João Juarez Martins da Rosa em favor, respectivamente, das Sras. Maria da Graça Souza da Rosa e Janaína Machado da Rosa, ambas filhas do de cujus  (peças 3 e 4) .
2.	Os pareceres exarados pela Unidade de Auditoria Especializada em Pessoal - AudPessoal (peças 6 e 7) e pelo Ministério Público junto ao TCU (peça 8) , representado pela Procuradora-Geral Cristina Machado da Costa e Silva, são convergentes e propõem a ilegalidade das concessões pensionais em exame. 
3.	Ao compulsar os autos, bem assim outros atos de aposentadoria e reforma do Sr. João Juarez Martins da Rosa, observo que o Instituidor foi inicialmente reformado por limite de idade de permanência na reserva, na graduação de Suboficial, e passou a ter o cálculo de seus proventos com base no posto de Segundo-Tenente (posto imediatamente superior) . Posteriormente, a reforma majorou esses proventos para o posto de Primeiro-Tenente, ao passo em que os proventos das pensões ora em análise estão sendo calculados sobre o posto de Capitão, não havendo justificativas para tais majorações. 
4.	A propósito, verifico que pensão inicial de teor semelhante, com o mesmo Instituidor em favor de sua cônjuge e filha, Sras. Sirlei Machado da Rosa e Maria da Graça Souza da Rosa, foi objeto de apreciação por este Tribunal no ano de 2022 (TC-Processo 043.902/2021-9) , ocasião em que esta Corte considerou ilegal o referido ato e determinou a emissão de novo, escoimado das irregularidades ali identificadas (Acórdão 681/2022-TCU-Segunda Câmara, relator Min. Subst. Marcos Bemquerer) . Naquela oportunidade, o ato contemplava o pagamento dos proventos pensionais incidindo sobre o soldo de Major, ou seja, quatro postos acima daquele que ostentava na atividade e três daquele sobre o qual foram inicialmente calculados seus proventos (Segundo-Tenente) . 
5.	Nesta feita, os atos contemplam beneficiárias distintas (duas filhas) do ato apreciado em 2022 e é calculado com base no posto de Capitão, três postos acima à graduação do Militar na atividade (Suboficial) e dois postos daquele em que foi reformado em 23/4/1991 (Segundo-Tenente) .
6.	Feitas essas considerações de ordem fática, entendo assistir razão à Unidade Técnica e ao MP/TCU, acerca da ilegalidade da situação supra, porquanto inexistente fundamento para a concessão nos moldes em que emitida. Com efeito, situação análoga à presente foi objeto do Acórdão 14/2023-TCU-Primeira Câmara, sob a relatoria do Ministro Jorge Oliveira, o qual assim assentou em seu voto sobre a matéria de fundo:
"4.	O instituidor ocupara na ativa o posto de Suboficial e foi inicialmente reformado por limite de idade em 31/8/1981, com proventos tendo por base o soldo de Segundo-Tenente. Seus atos iniciais de concessão da reforma foram julgados legais no âmbito dos processos TC Processo 021.569/1994-0 e Processo 003.059/2011-1. Nos presentes atos, encaminhados ao TCU em 13/5/2021, elevou-se o posto de referência para o de Primeiro-Tenente sob o fundamento de posterior declaração de invalidez/incapacidade, a contar de 30/4/2010. 
5.	Essa situação, contudo, está em desacordo com a orientação adotada no Acórdão 2225/2019-TCU-Plenário, decisão paradigmática na qual se concluiu pela 'ausência de previsão legal para extensão da vantagem estabelecida no art. 110 da Lei 6.880/1980 a militares já reformados, bem como para o acréscimo de dois postos no cálculo dos proventos' (grifei) . No mesmo sentido é a jurisprudência predominante no Superior Tribunal de Justiça - STJ, a exemplo das decisões proferidas por aquela Corte nos Recursos Especiais 1784347/RS e 1.340.075/CE e no Agravo Regimental nos Embargos de Declaração no Recurso Especial 966.142/RJ.
6.	O referido artigo do Estatuto dos Militares, na redação dada pela Lei 7.580/1986, assim dispõe (destaques acrescidos) :
'Art. 110. O militar da ativa ou da reserva remunerada, julgado incapaz definitivamente por um dos motivos constantes dos incisos I e II do art. 108, será reformado com a remuneração calculada com base no soldo correspondente ao grau hierárquico imediato ao que possuir ou que possuía na ativa, respectivamente. 
§ 1º Aplica-se o disposto neste artigo aos casos previstos nos itens III, IV e V do artigo 108, quando, verificada a incapacidade definitiva, for o militar considerado inválido, isto é, impossibilitado total e permanentemente para qualquer trabalho'. [grifos do original]
7.	Como se vê, o benefício previsto no art. 110 da Lei 6.880/1980, expressamente dirigido ao militar da ativa ou da reserva remunerada, não alcança o militar reformado. Ademais, quer da ativa, quer da reserva, o benefício se traduz no cálculo dos proventos com base no soldo do posto hierárquico imediato àquele que o favorecido apresentava na ativa - ou seja, não há espaço na norma para o cálculo dos proventos ter por referência dois postos acima daquele que o militar possuía quando ainda em atividade."
7.	Conforme se depreende do precedente supra, do Acórdão 2225/2019-TCU-Plenário (relator Min. Benjamin Zymler) , bem assim do que consignei ao relatar o Acórdão 681/2022-TCU-Segunda Câmara, o entendimento predominante do TCU é no sentido de que o benefício previsto no art. 110 da Lei 6.880/1980 não alcança o militar reformado, tampouco permite o cálculo dos proventos com correspondência a mais de um posto acima daquele que o militar possuía na ativa.
8.	Em conclusão, cabe considerar ilegais as pensões instituídas pelo Sr. João Juarez Martins da Rosa e negar registro aos respectivos atos, ante a falta de amparo legal para a concessão de pensão militar com base em soldo diverso daquele de Segundo-Tenente.
9.	Outrossim, de conformidade com o art. 262 do Regimento Interno/TCU, importa determinar ao Comando da Aeronáutica que faça cessar os pagamentos decorrentes dos atos impugnados, sob pena de responsabilidade solidária da autoridade administrativa omissa.
10. 	Deve-se, igualmente, determinar ao órgão de origem que comunique às beneficiárias dos atos sobre a deliberação do Tribunal, alertando-as de que o efeito suspensivo proveniente da interposição de eventuais recursos não as exime da devolução dos valores percebidos indevidamente após a notificação, caso esses recursos não sejam providos. Após, devem ser remetidos ao Tribunal documentos comprobatórios de que elas foram cientificadas do julgamento desta Corte.
11.	Por fim, esclareço que os atos em questão deram entrada nesta Corte de Contas em 2022, não se aplicando a sistemática definida pelo Plenário, mediante o Acórdão 122/2021 (Relator Ministro Walton Alencar Rodrigues) , na linha de observar o Recurso Extraordinário 636.553, em que foi fixado prazo de cinco anos para que o TCU registre os atos de concessão inicial de aposentadoria, reforma ou pensão, após o qual serão considerados "tacitamente registrados", podendo posteriormente o ato que contenha alguma ilegalidade ser submetido ao procedimento de revisão de ofício, com base no art. 54 da Lei 9.784/1999 c/c o art. 260, § 2º, do Regimento Interno/TCU. 
	Em face do exposto, voto para que o Tribunal adote a deliberação que ora submeto à apreciação deste Colegiado.
TCU, Sala das Sessões, em 28 de fevereiro de 2023.
MARCOS BEMQUERER COSTA 
Relator